臺灣花蓮地方法院刑事判決　　　　　　　　　　　　　九十三年度易字第一二號
　　公　訴　人　臺灣花蓮地方法院檢察署檢察官
　　被　　　告　丁○○
右列被告因業務侵占案件，經檢察官提起公訴（九十三年度發查偵字第二五一號），
本院判決如左︰
    主  文
丁○○無罪。
    理  由
一、公訴意旨略以：被告丁○○原係設於花蓮縣花蓮市○○○街一七二號新航線房屋
    仲介有限公司（下簡稱新航線公司）之會計，為從事業務之人，於民國（下同）
    九十二年四月間，因在公司與己○○起口角，竟意圖為自己不法之所有，於同年
    月二十一日自行離職，並將如附表所示，其職務上保管應轉交給客戶現金合計新
    台幣（下同）十一萬九千一百九十二元，侵占入己，嗣為新航線公司負責人葉惠
    洪發現，報警查獲等語，因而認被告涉有刑法第三百三十六條第二項之業務侵占
    罪嫌。
二、按犯罪事實應依證據認定之，無證據不得認定其犯罪事實；不能證明被告犯罪，
    應諭知無罪之判決，刑事訴訟法第一百五十四條第二項及第三百零一條第一項分
    別定有明文。又所謂認定犯罪事實之證據，係指足以認定被告確有犯罪行為之積
    極證據而言，如未發現相當證據，或證據不足以證明，自不能以推測或擬制之方
    法，以為裁判基礎。而認定不利於被告之事實，需依積極證據，茍積極證據不足
    為不利於被告事實之認定時，即應為有利於被告之認定，更不必有何有利之證據
    。且刑事訴訟上證明之資料，無論其為直接證據或間接證據，均須達於通常一般
    人均不致於有所懷疑，而得確信其為真實之程度，始得據為有罪之認定，若其關
    於被告是否犯罪之證明未能達此程度，而有合理性懷疑之存在，致使無從形成有
    罪之確信，根據「罪證有疑，利於被告」之證據法則，即不得遽為不利被告之認
    定，其以情況證據（即間接證據）斷罪時，尤須基於該證據在直接關係上所可證
    明之他項情況事實，本乎推理作用足以確證被告有罪，方為合法，不得徒憑主觀
    上之推想，將一般經驗上有利被告之其他合理情況逕予排除，此觀諸最高法院七
    十六年度台上字第四九八六號、三十二年度上字六七號判例意旨自明。至刑法侵
    占罪之成立，以擅自處分自己持有之他人所有之物，或持有人變更其原來持有之
    意思而為所有之意，雖行為之外形各有不同，要必具有不法所有之意思，始足當
    之。
三、本件公訴人認被告丁○○涉有刑法第三百三十六條第二項之業務侵占罪嫌，無非
    以證人己○○、乙○○之證述，及新航線公司執照、營業登記證、被告之勞工保
    險卡、新航線公司客戶簽收簿等影本為其論據。訊據被告固坦認伊有於新航線公
    司擔任會計，並負責收取應轉交予客戶之租金業務之事實，惟堅決否認有何業務
    侵占之犯行，並辯稱：伊並沒有不法所有之意圖，因伊並未收到附表編號一之金
    額，且附表編號二十五之零用金二萬元之金額不對，而伊雖有收取附表編號二至
    二十四之客戶租金款項，且未交付予該等客戶，但伊係依照實際負責人己○○之
    指示，將該款項用以代墊己○○個人之銀行貸款或公司支出款項，況且伊和己○○投資房地產，迄今己○○尚未與伊結算，以及伊事後將現金五萬七千元繳回公
    司，然己○○尚未給付伊加班費、資遣費等款項等語置辯。經查：
（一）己○○為告訴人新航線公司之實際負責人，而被告於新航線公司擔任會計，並
      負責收取業務員所收取應轉交予客戶之租金以及將該租金轉交予客戶之職務，
      為從事業務之人，而且有自業務員處收到附表編號二至二十四所示客戶租金之
      金額，且被告並未將之轉交予該客戶之事實，業據被告供承不諱，核與證人己○○之證述情節相符，並有新航線公司執照、營業登記證、被告之勞工保險卡
      、新航線公司客戶簽收簿在卷可稽，堪以認定。
（二）本件爭點在於被告有無收受自乙○○所交付應轉交予附表編號一所示之客戶王
      金榜之八千三百二十六元、附表編號二十五之公司零用金金額是否為二萬元，
      以及被告未將客戶款項一一轉交，有無侵占之犯意，茲分述如下：
１、證人乙○○有將收取應轉交予客戶王金榜之八千三百二十六元交予被告而由被告
    收受，然被告未將之轉交予王金榜之事實，業據證人乙○○於警詢、偵訊及本院
    審理時結證明確，核與證人己○○於本院審理時證述情節相符，且參諸卷附之客
    戶簽收簿所示，上面有日期欄、房東＼房客欄、明細欄（金額及款項名稱）、收
    款人簽章欄，而於收款人簽章欄上，有客戶之簽章、被告註記匯款日期、金額、
    帳戶等情，且該簽收簿之日期自八十九年八月二十九日起至該年度止（詳見九十
    三年度發查他字第五０號偵查卷《下稱他字卷》第九至十頁），確無被告之簽名
    紀錄，然自九十年一月起至九十二年四月十九日止（詳見他字卷第十至二十二頁
    ），大都有被告於明細欄簽名，而收款人簽章欄亦有客戶簽章及被告註記匯款情
    況，然揆諸本件證人乙○○交付八千三百二十六元予被告，而該收款人簽章欄卻
    為空白，核與上開證人所述相符，且與上開客戶簽收簿之記載方式有異，是證人
    乙○○之上開證述，堪以採信，上開事實足堪認定無訛，核先敘明。
２、然查，被告於九十二年四月十九日離職後，未繳回公司有關零用金部分，該金額
    是否果為二萬元，尚有疑義，因依證人己○○於本院審理時證稱：我每個月都會
    放二萬元零用金給會計，讓他去代墊公司款項，會在月初時，請款補齊二萬元等
    語，核與證人己○○所提出之九十一年及九十二年二份公司雜項支出之帳冊中之
    記載，每次補齊零用金之金額並非二萬元，而係每月金額及入帳之時間均不同，
    且也有一月中入二次零用金之情形，是證人己○○前開證述，顯有疑義。故被告
    離職前，所持有公司零用金之金額，依卷內並無其他證據足供本院參酌，以資認
    定係二萬元之事實，故附表編號二十五所示，公訴人認被告有侵占薪航線公司零
    用金二萬元部分，顯有可疑。
３、又被告依新航線公司實際負責人己○○之指示，以收取客戶租金之款項代墊己○○私人款項及公司支出款項之事實，雖為證人己○○所否認，但業據被告供稱：
    幫公司代墊款項，是用收取客戶的錢代墊，還代墊葉惠洪房屋貸款及葉國煌（己○○之弟）花蓮企銀貸款等語明確，並提出被告於該公司任職時所紀錄之流水帳
    影本一份為證（詳見詳見九十三年度發查偵字第二五一號偵查卷《下稱偵查卷》
    第八頁），證人己○○對此亦證稱：由我開立葉國煌私人帳戶之取款條交給被告
    ，請被告去銀行支付，當時公司的帳戶不是我在使用；被告所提流水帳中記載之
    支出「二信主里利息」四萬二千九百二十二元是買房子的貸款，這是我個人和被
    告的債務，和公司無關，「葉總支」二萬五千元可能是我跟被告拿錢，「支軒轅
    路2號4F7水電費」、「支長安街27號5F」是我個人的房子；支出「國煌息二萬三
    千八百六十八元」、「支國煌息花企中山」是我和陳芬蘭、甲○○及被告投資房
    屋之貸款，「支5757甲存」該帳戶是我個人支票帳戶；支出「百樂門中美路28號
    電費」、「上毅水費」、「國勝四街98號6F22電費」、「李代書」、「支中原路
    394巷18弄6號」、是客戶的費用支出；「電腦乙組（含列表機）」、「支國煌薪
  」、「支淑芬薪」、「支楷甄薪」、「支阿美姐薪」、「支小瑜薪」、「支勞保
    2月」、「支健保2月」等是公司支出等語（詳見本院卷第九十至九十四頁）明確
    ，且有證人戊○○到庭證述：新航線公司有跟伊買電腦，伊到新航線公司裝設電
    腦，並向被告請款等語稽詳，酌以該流水帳之記載，其中亦有「零用金」列於支
    出金額，且有「葉總現金」列於收入金額之情形，竟亦有己○○個人帳戶提領現
    金支付上開款項；另參酌證人己○○先於警詢中稱：被告於九十二年一月二十日
    向我預借現金一萬元、三萬元等語（詳見警卷第二十四頁），然嗣後於偵訊時又
    稱：四萬元是被告向公司借款等語（詳見偵查卷第五十四頁），而於本院審理時
    ，先證稱：被告向公司借款三萬元等語（詳見本院卷第五十五頁），嗣後又證稱
    ：借錢是跟我個人借款等語（詳見本院卷第九十七頁），是被告借款三萬元或四
    萬元之借款人究為新航線公司或是己○○個人，己○○亦未能明確分辨。況且被
    告薪資每月僅二、三萬元，並無能力以自己所得墊付己○○私人貸款或公司款項
    。綜上可知，己○○平日有將其個人款項與新航線公司、客戶款項混用之情形，
    而被告依實際負責人己○○之指示處理相關款項之支付，將其職務上所收取之客
    戶租金代墊相關銀行貸款等，衡與常情相符，故被告前揭辯詞，堪以採信。
４、另被告辯稱：伊與己○○等人共同投資購買房屋，彼此間之債務糾紛尚未結算等
    語，核與證人陳芬蘭於偵訊證稱：華興街八十九號是我、丁○○、甲○○、己○○每人出資百分之五投資法拍屋，當時我們買兩間（另一間東海六街十一號未賣
    出）共八、九萬，獲利找己○○結算，每個人都不同，華興街部分，我、甲○○
    、丁○○各投資四萬八千三百二十九元，東海街部分，我、甲○○、丁○○各投
    資三萬二千二百九十七元，因丁○○還在職，己○○有給他錢等語，及證人甲○○於偵訊及本院審理時證稱：華興街八十九號是我、陳蘭芬、丁○○、己○○每
    人出資百分之五投資法拍屋，當時我們買兩間（另一間東海六街十一號未賣出）
    共八、九萬，獲利找己○○結算，每個人都不同，華興街部分，我、陳蘭芬、丁○○各投資四萬八千三百二十九元，東海街部分，我、陳蘭芬、丁○○各投資三
    萬二千二百九十七元，因丁○○還在職，己○○有給他錢，己○○賣出華興街我
    們不知情，我們離職時有與己○○結算取回本金，他有承諾讓我們結算退出拿回
  本金；投資款項迄今尚未結清；己○○以其他人名義登記，不是登記在公司，會
    付人頭費，沒有訂立投資契約，直接從薪水扣除投資金額等語相符，且為證人己○○所就上開渠等投資購買房屋之投資金額及尚未結算等情並不爭執，故被告上
    開辯解，亦堪以採信。且參酌證人己○○於本院審理時證稱：被告向公司借三萬
    元，所以沒有付給被告華新街九十八之一號用名費一萬元、江昱寬獎金即佣金一
    萬二千元（因為被告介紹江昱寬來向公司買房子）及華新街房屋稅款，而華新街
    九十八之一號四樓房屋是在被告離職前才賣出去，所以沒有跟被告核算，而江昱
    寬的獎金是拿她跟公司的借款抵扣，因為被告欠公司的款項並未從薪資抵扣，況
    且被告是跟我個人投資，與公司無關，銀行貸款是我個人投資買房子，亦與公司
    無關等語，惟按民法第三百三十四條第一項及第三百三十五條第一項之規定，「
    二人互負債務，而其給付種類相同，並均屆清償期者，各得以其債務，與他方之
    債務，互為抵銷。但依債之性質不能抵銷或依當事人之特約不得抵銷者，不在此
    限」；「抵銷，應以意思表示，向他方為之。其相互間債之關係，溯及最初得為
    抵銷時，按照抵銷數額而消滅。」，況且新航線公司係有獨立人格之公司，並非
    己○○個人獨資之商號，是被告與己○○個人間之債務，依上開規定，並不能以
    被告與新航線公司間之債務主張抵銷，則己○○竟以被告與己○○個人間合資房
    屋之用名費及該合資房屋之房屋稅款和被告與公司間佣金、借款相互抵銷，堪認
    被告亦未能明確知悉係向己○○個人投資或與新航線公司投資。是以，其認為己○○未與其核算投資房屋之款項，其主張並無侵占意圖等語，應可採信。
５、被告於離職後，業由證人廖淑芬轉交現金五萬七千元予新航線公司乙節，業據被
    告坦承在卷，核與證人己○○及廖淑芬證述情節相符。是以，被告離職後，主觀
    認其與己○○個人有上開投資款項未清，以及上開以客戶租金代墊己○○個人貸
    款等支出而先予扣後，依其個人結算後有五萬七千元應繳回公司，而交由證人廖
    淑芬轉交，故殊難逕予認定被告主觀上有不法所有之意圖。
四、綜上所述，被告雖於公訴人所指時間，未將其職務上應轉交給客戶之現金（如附
    表編號一至二十四）交付予該等客戶，然附表編號二十五之零用金之數額有上開
    疑義，且被告依告訴人新航線公司之實際負責人己○○指示將應轉交予客戶之租
    金挪為己○○個人私用或代墊公司款項，以及被告與己○○間有投資糾紛尚未結
    算，況被告依其結算後，認應繳回現金五萬七千元予公司部分亦已繳回，故縱然
    被告迄今尚未給付己○○所認為被告未清之款項，亦難謂被告係將業務上所持有
    之告訴人之物易為己有。本案純屬民事糾葛，被告所為核與業務侵占罪之構成要
    件不符，自難以該罪相繩。此外，復查無其他積極證據足資認定被告涉有公訴人
    所指之業務侵占犯行，既不能證明被告犯罪，揆諸前揭說明，依法自應為無罪之
    諭知。
據上論斷，依刑事訴訟法第三百零一條第一項，判決如主文。
本案經檢察官丙○○到庭執行職務。
中      華      民      國      九十四      年    三    月    十一      日
                                臺灣花蓮地方法院刑事第三庭
                                      審判長法官    鄭培麗
                                      法      官    陳雅敏
                                      法      官    饒金鳳
右正本證明與原本無異。
如不服本判決書，應於送達後十日內，向本院提出上訴狀。（應抄附繕本）
                                      法院書記官
中      華      民      國      九十四      年    三    月    十四      日
